臺灣高等法院臺南分院刑事判決　　　　 95年度上易字第695號
上　訴　人　臺灣臺南地方法院檢察署檢察官
被　　　告　丙○○
上列上訴人因被告傷害案件，不服臺灣臺南地方法院95年度簡上
字第349號中華民國95年11月2日第一審判決（聲請簡易處刑案號
：臺灣臺南地方法院檢察署95年度偵字第4301號），提起上訴，
本院判決如下：
    主  文
上訴駁回。
    理  由
一、本件檢察官聲請簡易判決處刑意旨略以：上訴人即被告丙○○與甲○○係朋友關係，於民國95年1月5日凌晨零時30分許
    ，在台南市○區○○路111號友人乙○○住處，甲○○因不
    滿丙○○嘲笑其身材，竟基於傷害他人之犯意，持桌上玻璃
    製煙灰缸朝丙○○毆打（甲○○傷害部分業經判決確定），
    丙○○亦不甘示弱，遂基於傷害人身體之犯意，趨前還擊，
    進而發生互毆，致甲○○受有頭皮、左足、左膝挫傷、右小
    腿裂傷等傷害。案經甲○○告訴後，認被告涉犯刑法第277
    條第1項之普通傷害罪嫌。
二、按犯罪事實應依證據認定之，無證據不得認定犯罪事實；又
    不能證明被告犯罪或其行為不罰者，應諭知無罪之判決，刑
    事訴訟法第154條第2項、第301條第1項分別定有明文。另按
    告訴人之告訴，係以使被告受刑事訴追為目的，是其陳述是
    否與事實相符，仍應調查其他證據，以資審認，不得僅憑告
    訴人之指訴遽令被告入罪；且告訴人之指訴，須無瑕疵可指
    ，且就其他方面調查，又與事實相符，始足採為認定犯罪事
    實之憑證（最高法院30年度上字第816號、52年度臺上字第1
    300號判例意旨參照）。再按認定不利於被告之事實，須依
    積極證據，苟積極證據不足為不利於被告事實之認定時，即
    應為有利於被告之認定，更不必有何有利之證據；認定犯罪
    事實所憑之證據，雖不以直接證據為限，間接證據亦包括在
    內，然而無論直接或間接證據，其為訴訟上之證明，須於通
    常一般之人均不致有所懷疑，而得確信為真實之程度者，始
    得據為有罪之認定，倘其證明尚未達於此一程度，而有合理
    性懷疑存在時，即不得遽為被告犯罪之認定（最高法院76年
    台上字第4986號判例意旨亦可資參照）。
三、聲請簡易判決處刑意旨認為被告涉犯傷害罪嫌，係以告訴人
    甲○○之指訴，證人乙○○之證述，以及國立成功大學醫學
    院附設醫院診斷證明書等作為主要依據。惟被告自警詢、偵
    訊、原審及本院審理中，均堅決否認有何故意傷害之犯行，
    辯稱：伊當天並沒有打甲○○，亦沒有出手反擊，甲○○的
    手腳所以受傷應該是自己造成，且因伊被玻璃製煙灰缸打後
    ，頭就暈暈的，來不及逃跑，而甲○○又繼續撲向伊並出拳
    毆打伊，伊有用手抱頭保護自己，手臂上也有傷，甲○○縱
    使有受傷，應該也是伊為了防衛甲○○對伊的攻擊時所導致
    等語。
四、經查：告訴人甲○○受有頭皮、左足、左膝挫傷、右小腿裂
    傷等傷害，固有其指訴，以及其所提出之國立成功大學醫學
    院附設醫院診斷證明書影本一紙（見警卷第16頁）可證，然
    訊據被告僅承認有防衛自己，堅決否認有何攻擊被告之行為
    ，是本件主要審酌之重點，厥為告訴人甲○○所受之上開傷
    害，是否確實為被告所造成、或係告訴人甲○○自己造成，
    以及縱使為被告所造成，是否為被告正當防衛之舉動所導致
    ，以下茲分別析述之：
  (一)【有關告訴人甲○○手、腳部分之傷勢】：
    證人即告訴人甲○○於原審審理中結證稱：「（審判長問：
    腳的傷是否在翻滾的過程中割到地上的玻璃製煙灰缸？）應
    該是。膝蓋和腳都是。（審判長問：手有無受傷？）一樣是
    腫而已，是扭到。應該是我出拳打被告自己扭到的。」（原
    審95年10月19日審理筆錄參見），核與證人乙○○於本院審
    理中結證稱：「（審判長問：你拉開之後，甲○○那天有無
    受傷？）我看到甲○○的手或腳有流血，我猜想可能是玻璃
    製煙灰缸破掉割到的，所以他如何受傷我不知道。」（原審
    95年10月19日審理筆錄參見）大致相符，可見告訴人甲○○
    之手腳所受之傷害，乃係因其自己持玻璃製煙灰缸猛力毆打
    被告或出拳毆打被告時不慎造成、或玻璃碎裂後自己不慎割
    傷者，要均難認係被告基於故意傷害之犯意而傷害告訴人甲○○所造成，自不得歸責予被告，故被告辯稱告訴人甲○○
    手、腳所受之傷係告訴人甲○○自己所造成，與伊無關等語
    ，洵屬與事實相符，應堪採信。
  (二)【有關告訴人甲○○頭皮部分之挫傷】：
  (1)經查：證人即告訴人甲○○於原審審理中結證稱：「我用玻
    璃製煙灰缸打被告之後，我就撲向他，二人就抱到一起在地
    上翻滾。翻滾的過程中我有用拳頭打他，他也有用拳頭打我
    ，他用拳頭我的的頭部和身體上半身。（審判長問：你頭部
    的傷當天有無流血？）沒有，只有腫痛。（審判長問：當天
    頭部的腫痛你有無告訴乙○○？）沒有，我是回家後才發現
    的。（審判長問：這個腫痛你認為是如何發生？）我認為是
    被他用拳頭打的。（審判長問：翻滾的過程中，頭是否有撞
    到地面？）應該是沒有，但不確定。」（原審95年10月19日
    審理筆錄參見）。
  (2)至於證人乙○○則於原審審理中結證稱：「（審判長問：95
    年1月5日凌晨0時30分丙○○與甲○○是否在你家發生爭執
    ？）是的。（審判長問：當時是否甲○○先用玻璃製煙灰缸
    打丙○○？）是的。（審判長問：後來丙○○有無出手？）
    甲○○拿玻璃製煙灰缸打丙○○後，甲○○就衝過去丙○○
    的位置，二人就抱在一起，抱在一起的過程中，我就衝過去
    拉開他們。（審判長問：你有無看到甲○○或丙○○出拳打
    對方？）可能我急著要拉開他們，沒有注意到他們彼此間有
    無出拳。（審判長問：他們二人有無扭打在地上？）應該沒
    有，後來就打到外面去了。（審判長問：他們從沙發打到外
    面的當中，甲○○有無出拳打丙○○？）有，甲○○有拿另
    一塊陶瓷製煙灰缸打丙○○，但好像沒有打到。（審判長問
    ：這個過程中，丙○○有無出拳打甲○○？）應該是沒有。
    我看到丙○○的衣服破掉，甲○○的衣服好像沒有破。....
    （受命法官問：甲○○是否用玻璃製煙灰缸打丙○○？）是
    的，當時丙○○沒有流血。（受命法官問：當時丙○○的反
    應如何？）沒什麼反應，然後甲○○撲過去，從上把丙○○
    壓在沙發上，我把他們二人分開後，甲○○又拿了第二個陶
    瓷製煙灰缸二人走到屋外，又開始拉扯，在屋外沒有扭打在
    地上的動作。（受命法官問：是否你將他們二人從沙發上面
    分開的？）是的。（受命法官問：是否所有打的動作都在沙
    發上發生？）到底在沙發上有無出拳打，我也沒有注意。但
    我確定在屋外沒有打，只有拉扯而已，第二個陶瓷製煙灰缸
    就掉在地上。（陪席法官問：從甲○○用玻璃製煙灰缸打丙○○這過程幾分鐘？）約五分鐘而已，不到十分鐘。（陪席
    法官問這過程中丙○○為何沒有跑掉？）因為甲○○衝過去
    把丙○○抱住。」（原審95年10月19日審理筆錄參見）。
  (3)可見，告訴人甲○○所指訴遭被告傷害之情節與證人乙○○
    所證述之情節有所出入，並不相同，即證人乙○○於審理過
    程中從頭至尾均證稱：被告與告訴人甲○○二人於其住處
    室內以及室外發生衝突之過程中，並無二人一起抱「在地上
    翻滾、扭打」之情形，且其只有看到告訴人甲○○先後持
    二個煙灰缸從其住處室內沙發上追打被告到戶外等情，並未
    有看見被告有出拳打告訴人甲○○之動作，參酌證人乙○○
    與兩造均為朋友關係，亦均無任何仇怨、嫌隙，至於告訴人
    甲○○之證述，係以使被告受刑事訴追為目的，故與被告之
    立場係對立，難免有誇大、渲染之嫌，兩者相比，應認在場
    目擊證人乙○○之證詞較為中立、客觀，且較為可採信，故
    告訴人甲○○指訴其頭皮所受之挫傷，是其用玻璃製煙灰缸
    打被告之後，二人就抱到一起在地上翻滾，在翻滾的過程中
    被告用拳頭打其頭部所造成之指訴，並非無瑕疵，是否與事
    實相符，顯非無疑。
  (4)再者，告訴人甲○○於原審詢問其證述情節時，亦坦承其對
    於當天有無因翻滾導致頭部碰撞地板受傷，亦不能肯定，故
    自不能完全排除告訴人甲○○頭皮所受之挫傷，亦係其在以
    煙灰缸、或出拳攻擊、毆打被告的過程中自己所造成之可能
    性存在。綜上所述，被告自警詢、偵訊、原審及本院審理中
    ，既均堅決否認有何故意傷害告訴人甲○○之犯行，故本件
    除告訴人甲○○單一、與在場目擊證人乙○○之證言有多所
    出入、並存有瑕疵之指訴，以及其在事發過後5日才以急診
    所提出之診斷證明書1紙外，並無其他積極證據足以證明被
    告確有傷害之犯行，其證明自難謂已達一般人可確信其為真
    實亦即已超越合理懷疑之程度。
  (5)復按對於現在不法之侵害，而出於防衛自己或他人權利之行
    為不罰，此刑法第23條前段定有明文。且所謂之正當防衛，
    只要係對於現在不法之侵害，出於防衛自己或他人權利之行
    為即可。本件告訴人甲○○於原審審理時自承係其先以玻璃
    製煙灰缸打被告後，再立刻撲向沙發上的被告，並又以拳頭
    毆打被告，經證人乙○○將二人分開後，復持另一個陶瓷煙
    灰缸追打要逃至屋外之被告等情，此部分亦核與證人乙○○
    到庭證述之情節相符，再審酌被告自己亦受有雙前臂瘀腫之
    傷害，此有被告提出事發當天之台南市立醫院驗傷診斷書1
    紙在卷可稽（見警卷第14頁），而其拳頭、手掌等部位則未
    受有傷害，衡諸常情，被告雙前臂所受之傷害，應是其在防
    衛、抵抗告訴人甲○○之毆打時所造成之抵抗傷，故以任何
    正常之一般人，在面臨突如其來的煙灰缸或拳頭毆打時，縱
    使可能有揮動前臂或其他肢體碰撞、接觸，而導致告訴人甲○○受有頭皮挫傷，亦應認係合於情理地對於現在不法之侵
    害（即告訴人甲○○攻擊之行為），出於防衛自己生命、身
    體法益之意圖所為之正當防衛行為無疑，要難認係被告出於
    互毆或報復告訴人甲○○之犯意而出拳所造成。再者，依前
    開診斷證明書觀之，告訴人甲○○頭皮所受之挫傷，其自己
    以及證人乙○○當時均未發現，再參酌告訴人甲○○於事發
    當天亦未立即就醫，而係延至5日後，被告已對其提起告訴
    後始前往成大醫院急診驗傷，可見得告訴人甲○○頭皮之傷
    勢並不明顯，更非嚴重，自難認被告之正當防衛行為已逾越
    必要之程度，是縱使告訴人甲○○頭皮之傷害係被告出拳所
    導致，依前開法條規定，亦應屬不罰之行為。此外，本院復
    查無其他積極證據足以證明被告確有公訴人所指之傷害犯行
    ，本件被告之行為既屬不能證明或不罰，自應依法諭知被告
    無罪之判決。
五、原判決以無積極證據足資證明被告犯有刑法第277條第1項之
    普通傷害罪，而為無罪之諭知。本院經核原判決認事用法，
    並無違誤，公訴人上訴意旨，以告訴人甲○○所受頭皮挫傷
    之傷害，因傷勢不輕始能於案發後五日，仍能驗出傷勢，且
    該傷害確係案發當日被告所造成；及證人乙○○於案發之初
    在檢察事務官訊問時證述被告與告訴人有互毆之情形，因係
    離案發日較近，記憶較為清晰，嗣於原審審理時證稱被告有
    無出手毆打告訴人，伊沒有注意。因檢察事務官訊問時，離
    案發日較近，記憶較為清晰；而原審審理時作證之時間，離
    案發時間較為久遠，記憶較易模糊，故其於原審審理時所為
    之證詞與偵查中之證詞不相符，應以偵查中之證詞較為可採
    ，因而指摘原判決認定被告無普通傷害之犯行為不當，應予
    撤銷改判云云。依上所述，為無理由，應予駁回。
據上論結，應依刑事訴訟法第368條，判決如主文。
本案經檢察官劉得鉦到庭執行職務。
中　　華　　民　　國　　96　　年　　2　　月　　27　　日
                  刑事第六庭  審判長法　官  蔡崇義
                                    法　官  董武全
                                    法　官  曾文欣
以上正本證明與原本無異。
不得上訴。
　　　　　　　　　　　　　　　　　　書記官  李育儒
中　　華　　民　　國　　96　　年　　3 　　月　　1 　　日
